【裁判字號】    89,上,102
【裁判日期】    890613
【裁判案由】    損害賠償
【裁判全文】
臺灣高等法院臺中分院民事判決      八十九年度上字第一○二號
      上  訴  人  樂潔白實業有限公司
      法定代理人  甲○○
      訴訟代理人  洪錫欽律師
      被  上訴人  乙○○      .
                  丙○○      .
      右二人共同
      訴訟代理人  方文獻律師
右當事人間請求損害賠償事件，上訴人對於中華民國八十八年六月十四日臺灣臺中地
方法院第一審判決（八十八年度訴字第一五五號），提起上訴，本院判決如左：
      主      文
上訴駁回。
第二審訴訟費用由上訴人負擔。
      事      實
甲、上訴人方面：
  一聲明：求為判決：
    (一)原判決關於駁回上訴人後開第二項之訴暨命負擔訴訟費用部份均廢棄。
    (二)右廢棄部分，被上訴人丙○○、乙○○應連帶給付上訴人新臺幣（下同）一百
      萬元，並自民國（下同）八十八年一月十三日起至清償日止，按週年利率百分
      之五計算之利息。
    (三)第一、二審訴訟費用由被上訴人負擔。
  二陳述及所用證據：除與原判決記載相同部分予以引用外，補稱：
    (一)查被上訴人昆仲與上訴人簽訂契約之時，即已表明其昆仲合夥出資，而由乙○
      ○實際負責經營，嗣後亦實際上由乙○○經營，既然契約內容之履行，係由乙
      ○○負責，上訴人沒有理由不以其為契約當事人，至愚亦不可能不將實際經營
      之人列為契約當事人，僅列為連帶保證人，除非是契約欄位設計不當，已先行
      書面印刷，難以同列二人為契約當事人，所以另一人之簽名位置在保證人之欄
      位，是以上訴人主張乙○○雖在保證人欄位簽名，等同契約當事人，為兩造間
      之共識，信而有徵。因此，被上訴人昆仲與上訴人簽約之際，即表明兄弟係合
      夥共同經營洗衣加盟事業，上訴人信其所述，鑑於合夥關係民法已有明文，且
      兩造之契約第二十一條第二項載明：「保證人和乙方（即主債務人）就本契約
      所生之一切債務之履行應負連帶保證責任。」兩造均認為如為連帶保證人，即
      應就主債務人所應負之契約責任，共同負責，即等同契約當事人，此乃乙○○
      於兩造間委任營業門市契約書之連帶保證人欄簽署之所由也，既然雙方均認為
      本件連帶保證人即等同契約當事人，是以，未堅持乙○○在當事人欄簽名，且
      於契約簽署後，進行營運之時，乙○○實際負營運之責，上訴人並未要求乙○
      ○另為簽約。乙○○既然實際與上訴人進行契約之履行事項，即係認同契約之
      各項約定。因此乙○○非僅立於保證人之地位而已。由乙○○實際負責營運之
      情狀以觀，亦得解為乙○○與上訴人間有事實上之契約存在。
    (二)此再觀上訴人於原審所提出之支票簽收單，亦僅由乙○○簽名而已，並未表示
      代理之旨，果乙○○非契約當事人，如何容許其收取契約當事人應分配利潤之
      支票，且上訴人開立之簽收單載明：「茲收到乙○○加入白急便洗衣聯盟開店
      器材費九萬二千二百五十八元整」等文字，此簽收單開給之對象為加入連鎖之
      簽約當事人，如乙○○認為自己並非契約當事人，則於上訴人開給簽收單之際
      ，定會有所異議，表示應開給契約當事人之丙○○而非保證人之乙○○，由乙
      ○○收受該簽收單，且嗣後亦由其收取按月分配利潤之上開支票簽收單，益證
      乙○○是契約當事人，非僅止於保證人之地位。
    (三)按債權關係有其相對性，亦即債權人僅能對債之關係之當事人請求履約，尚不
      能請求第三人履行契約，此為法理之所當然，正因為如此，乙○○既收受上訴
      人以其為當事人名義而開立之加入洗衣連鎖開店器材費之簽收單，且嗣後亦由
      其執行連鎖契約之相關事宜，如其非為契約當事人，如何能以自己名義收受依
      契約應分配之利潤﹖
    (四)又依兩造所訂契約第十一絛約定：「（禁止營業權之讓渡等）乙方（即被上訴
      人）不得將營業權借與或讓渡與他人含權利得失等一切行為，但甲方書面承諾
      不在此限。」五廊店既係由乙○○負責經營，如僅丙○○為契約當事人，乙○
      ○既非契約當事人，則丙○○已違反契約第十一條的規定，既已違約，上訴人
      亦得依據契約第十三條規定解除（終止）契約，並依據第十八條要求賠償，乙
      ○○立於保證人之地位亦應負連帶保證責任，則上訴人之請求，顯有所本。
乙、被上訴人方面：
  一聲明：求為判決如主文所示。
  二陳述及所用證據：除與原判決記載相同部分予以引用外，補稱：
    (一)上訴人與丙○○所簽訂之委任營業門市契約書，乙○○僅為丙○○之保證人，
      非契約當事人，依法乙○○僅就丙○○因該契約之履行或不履行所生之損害部
      份負保證責任而已，況丙○○並未有任何違反契約之情事，則以保證係從債務
      之法律性質而言，其成位係從屬於主債務務，則主債務尚未發生，從債務之保
      證責任，當亦無由發生。
    (二)按稱保證者，謂當事人約定，一方於他方之債務人不履行債務時，由其代負履
      行責任之契約，民法第七百三十九條定有明文。若主債務人未有不履行債務之
      情形時，保證人依法當毋庸代主債務人負履行責任。查丙○○並非森潔實業有
      限公司之負責人，亦非該公司之股東，且未經營與上訴人同種類營業目的之事
      業或與第三人訂定同種類營業目的之契約供應營業所店舖與他人做同種類營業
      目的之行業，此由原審函查台灣省建設廳關於森潔實業有限公司登記事項即足
      證明，是丙○○並未有上訴人所指述契約不履行之事項甚明，而乙○○既僅為
      丙○○之保證人，在丙○○未有不履行契約之情形下，依法毋庸代主債務人丙
      ○○負履行責任甚明，上訴人之請求顯無理由。
    (三)由委任營業門市契約書之形式觀之，甲方係樂潔白實業有限公司，乙方為丙○
      ○，再審視其契約之簽名處亦明示同上，乙○○僅為乙方之連帶保證人，非如
      上訴人所言「是契約欄位設計不當，已先行書面印刷，難以同列二人為契約當
      事人，所以另一人之簽名位置在保證人之欄位：：：」，蓋若如上訴人所言契
      約欄位設計不當，依一般之作法僅需予以劃掉修正或於乙方簽名處丙○○與乙
      ○○同簽即可，顯無必要由乙○○簽名於乙方連帶保證人處，益見上訴人之主
      張毫無理由。
    (四)乙○○僅為丙○○之受僱人而擔任其店長職務，依法就該店之有關營業項目有
      權代理丙○○，其所為之法律行為效果亦直接歸屬於丙○○，則其就該店營業
      相關之事項所為之簽收文件，亦應作如上觀，況上訴人所提出之簽收單內載「
      茲收到乙○○加入白急便洗衣聯盟開店器材費九萬二千二百五十八元整」係上
      訴人所製作，並非被上訴人所出具，併此陳明。
      理      由
一、本件上訴人起訴主張被上訴人乙○○於八十五年七月三十日以其弟即被上訴人丙
    ○○名義與伊簽訂委任營業門市契約，由乙○○為連帶保證人，亦由乙○○實際
    負責伊所營洗衣連鎖服務業之五廊店業務，並按月領取鎖售利潤，詎被上訴人於
    八十七年十一月間在台中市○○路○段一五二之一號，以麗衣房洗衣場之名義開
    設與伊營業性質相同之洗店，違反兩造契約第十六、十七條之約定，依契約第十
    八條之約定，被上訴人應賠償上訴人最近六個月間平均月銷售額十二倍之違約金
    。而依被上訴人經營之五廊店最近六個月平均銷售額十二倍計算之數額為一百九
    十萬三千九百二十八元，爰求為命被上訴人連帶給付上開金額及自起訴狀繕本送
    達翌日起算法定遲延利息之判決（上訴人於本院減縮請求為一百萬元）。
二、被上訴人則以依兩造所簽訂之委任營業門市契約，乙○○僅為丙○○之保證人，
    並非契約之當事人，僅就丙○○因該契約之履行或不履行所生之損害部分負保證
    責任，而丙○○並未有任何違反契約之情事，以保證係從債務之法律性質而言，
    主債務尚未發生，從債務之保證責任當亦無由發生等語，資為抗辯。
三、查依兩造所簽訂之委任營業門市契約書所示，其前言已載明「樂潔白實業有限公
    司（以下稱甲方），丙○○（以下稱乙方）之委任契約締結之」，而於簽名時，
    丙○○係簽在乙方姓名之後，乙○○則簽在乙方保證人姓名之後，由此前後對照
    觀之，該委任營業門市契約應係由上訴人與丙○○簽訂，乙○○並非該契約之當
    事人，僅係丙○○之保證人。又該契約第二十一條約定「乙方需有甲方所承認的
    保證人一人以上，保證人和乙方就本契約所生之一切債務之履行應負連帶保證責
    任」，可見上訴人所設計之委任營業門市契約書，即係要求欲加盟為其連鎖服務
    店者須尋覓一名保證人，乙○○顯然係以丙○○之保證人簽名於委任營業門市契
    約書。且上訴人於起訴時主張「簽訂委任營業門市契約，由乙○○為連帶保證人
    」、「乙○○為丙○○之保證人，依契約第二十二條約定，乙○○自應負連帶損
    害賠償責任」等情，足見上訴人亦認依委任營業門市契約書所載，乙○○僅係丙
    ○○之保證人。上訴人指稱係契約書欄位設計不當，已先行書面印刷，難以同列
    二人為契約當事人，所以另一人之簽名位置在保證人之欄位，乙○○雖在保證人
    欄位簽名，等同契約當事人云云，然上訴人之委任營業門市契約書之欄位設計，
    並非無法同列二人為契約當事人，上訴人若要求乙○○為契約當事人，當會使乙
    ○○在契約書之前言乙方當事人部分與丙○○同列，另使乙○○在契約書乙方姓
    名欄簽名，其簽名或在丙○○之後，或刪除乙方保證人姓名欄均可，是上訴人以
    契約書欄位設計不當為由，主張乙○○雖簽名於乙方保證人姓名欄，即等同契約
    當事人，自屬無據。至於乙○○應依契約第二十一條第二項「保證人和乙方就本
    契約所生之一切債務之履行應負連帶保證責任」對上訴人負責，僅係負連帶保證
    人之責任，此與契約當事人所負履行契約之責任不同，乙○○仍祇於丙○○不履
    行契約時應代負履行之責任，及丙○○違反契約致上訴人受有損害時應負賠償之
    責任，自無從將乙○○所負連帶保證之責任，解為等同契約當事人。而丙○○係
    自行在委任營業門市契約書上簽名，此觀契約書上丙○○與乙○○簽名之筆跡顯
    有不同自明，上訴人主張委任營業門市契約係由乙○○以丙○○之名義簽訂，尤
    屬無據。是委任營業門市契約應係由丙○○與上訴人所簽訂，乙○○並非契約當
    事人，僅係丙○○之連帶保證人。
四、上訴人再指稱被上訴人於簽約之際，即已表明其兄弟合夥出資，而由乙○○實際
    負責經營，嗣後五廊店亦實際上由乙○○經營，進行契約之履行，即係認同契約
    之各項約定，得解為乙○○與上訴人間有事實上之契約存在，且五廊店分配利潤
    之支票係由乙○○簽收，果乙○○非契約當事人，如何容許其收取該支票，上訴
    人開立之簽收單載明「茲收到乙○○加入白急便洗衣聯盟開店器材費九萬二千二
    百五十八元整」，乙○○於收受該簽收單亦無異議，益證乙○○係契約當事人云
    云。而被上訴人辯稱乙○○係受僱於丙○○為五廊店之店長，乙○○係代理丙○
    ○簽收分配利潤之支票等語。經本院查簽收單上所載「茲收到乙○○加入白急便
    洗衣聯盟開店器材費九萬二千二百五十八元整」，係上訴人所寫，不能因此認定
    係由乙○○支付器材費九萬二千二百五十八元，加入上訴人之白急便洗衣聯盟，
    而上訴人對其所主張被上訴人兄弟合夥出資，由乙○○實際負責經營之事實，並
    無法舉證以實其說，且縱如上訴人所述，被上訴人合夥出資，由乙○○負責經營
    五廊店業務，因乙○○並未與上訴人簽訂委任營業門市契約，則乙○○經營五廊
    店業務，應係在履行其與丙○○間之契約關係，或以連帶保證人之地位，代丙○
    ○履行委任營業門市契約之義務，仍無從解為乙○○與上訴人有委任營業門市契
    約之存在，係以契約當事人身分進行契約之履行，因此乙○○代為簽收五廊店分
    配利潤之支票，亦不能據予推斷乙○○已成為委任營業門市契約之當事人，上訴
    人此部分之主張，即無足採。
五、兩造間委任營業門市契約第十六條約定：「本契約屆滿或解除後，乙方除得甲方
    書面承諾外，三年內不得經營同種類營業目的之事業或與第三人訂定同種類營業
    目的之契約供應營業所店鋪與他人做同種類營業目的。」第十七條約定：「乙方
    不得提供第三者有關甲方的營業販售方法、利潤、分配、服務方法、宣傳計畫、
    客戶名冊等一切業務上所得知之情報。」第十八條Ａ款約定：「乙方如有違反本
    契約之第十一條、第十四條、第十六條、第十七條之規定時，乙方應賠償甲方，
    乙方最近六個月間平均月銷售額十二倍之額作為懲罰性違約金，甲方如有其他損
    害並得請求乙方賠償。」而依前所述，契約當事人之乙方係指丙○○，則對上訴
    人負有競業禁止及保持秘密之義務者係丙○○，於違約應支付最近六個月平均月
    銷售額十二倍之違約金亦係丙○○，乙○○僅應依委任營業門市契約第二十一條
    之約定，就丙○○所負之債務負連帶保證責任。是上訴人僅得於主債務人丙○○
    違約時，請求保證人乙○○與丙○○負連帶責任，如丙○○未有違約之情事，上
    訴人自不得請求被上訴人連帶賠償。而上訴人指被上訴人違反委任營業門市契約
    第十六、十七條之約定，對其應給付最近六個月間平均月銷售額十二倍之違約金
    ，係主張被上訴人於八十七年十一月間共同在台中市○○路○段一五二之一號，
    以麗衣房洗衣工場之名義開設與上訴人營業性質相同之洗衣店。然查設於台中市
    ○○路○段一五二之一號之森潔實業有限公司，其董事長為訴外人楊英俊，乙○
    ○為該公司董事，又台中市稅捐稽徵處查察違規營業情事時，亦係由乙○○受董
    事長楊英俊之委託，接受訪談，此有公司設立登記事項卡、台中市稅捐稽徵處東
    山分處八十八年三月十一日中市稅東分一字第八八○○四二五二號函分別附於原
    審卷可憑。丙○○並非森潔實業有限公司之股東，亦無任何證據得以證明丙○○
    任職於該公司，或供應該營業所予森潔實業有限公司作為營業之用。尚難僅以保
    證人乙○○擔任森潔實業有限公司股東之事實，而認為主債務人即丙○○有違反
    兩造契約之約定。上訴人既無法證明丙○○有違反委任營業門市契約第十六、十
    七條之約定，則其因保證人乙○○擔任森潔實業有限公司之股東，而請求被上訴
    人連帶給付違約金，即屬無據。
六、上訴人復主張依兩造所訂契約第十一條之約定，乙方不得將營業權借與或讓渡與
    他人，而五廊店既係由乙○○負責經營，如僅丙○○為契約當事人，則丙○○已
    違反該條之約定，上訴人亦得依據契約第十八條請求賠償云云。經查兩造所簽訂
    之委任營業門市契約第十一條係約定「乙方不得將營業權借與或讓渡與他人含權
    利得失等一切行為，但甲方書面承諾不在此限」，顯然須丙○○有將營業權借與
    或讓渡與他人之行為，始有違反該條之約定，本件丙○○委託乙○○經營五廊店
    之業務，丙○○並表退出出五廊店之經營，因此不能以乙○○有參與五廊店業務
    之經營，而認丙○○已將五廊店之營業權借與或讓渡乙○○，況依上訴人起訴所
    主張之事實，丙○○於簽訂委任營業門市契約時即已表明其兄弟合夥出資，而由
    乙○○實際負責經營，則丙○○於簽訂契約時顯已對上訴人表明嗣後五廊店乙○
    ○會參與經營，上訴人不為反對之表示，仍與丙○○簽訂委任營業門市契約，自
    亦認丙○○委託乙○○經營五廊店業務，不在契約第十一條不得將營業權借與或
    讓渡與他人之範圍內，上訴人自不得於嗣後再指丙○○有違約之情事，上訴人此
    部分之主張，仍屬無據。
七、綜上所述，本件委任營業門市契約係丙○○與上訴人所簽訂，乙○○僅係丙○○
    之連帶保證人，上訴人並無法證明丙○○有違約之情事，則其請求被上訴人連帶
    給付違約金，即無理由，不應准許。原審為上訴人敗訴之判決，駁回其對被上訴
    人一百九十萬三千九百二十八元之請求，經核並無不合。上訴人對原判決駁回其
    一百萬元之請求部分聲明不服，求予廢棄改判，為無理由，應予駁回。
八、據上論斷，本件上訴為無理由，依民事訴訟法第四百四十九條第一項、第七十八
    條，判決如主文。
中      華      民      國    八十九    年      六      月     十三     日
~B1民事第四庭審判長法  官  黃斐君
~B2                法  官  張鑫城
~B3                法  官  陳蘇宗
右為正本係照原本作成。
不得上訴。
~B                書記官  黃禎祥
中      華      民      國    八十九    年      六      月     十五     日
                                                                        Ａ


司法院資訊處製作；財團法人民間司法改革基金會備份。
